臺灣高等法院刑事判決
108年度上更一字第92號
上  訴  人
即  被  告  游銘安


選任辯護人  劉睿哲律師
上列上訴人因違反毒品危害防制條例案件，不服臺灣桃園地方法
院106年度訴字第15號，中華民國107年6月12日第一審判決（起
訴案號：臺灣桃園地方檢察署105年度偵字第13877號），提起上
訴，經判決後，由最高法院發回更審，本院判決如下：
    主  文
原判決撤銷。
游銘安販賣第三級毒品，未遂，處有期徒刑參年捌月。
扣案之愷他命貳包、含第三級毒品氯甲基卡西酮之咖啡包參拾包
及包裝上開毒品之包裝袋參拾貳只均沒收。
    事  實
一、游銘安明知愷他命、氯甲基卡西酮（起訴書誤載為氟甲基卡
    西酮）均為毒品危害防制條例管制之第三級毒品，不得持有
    及販賣，竟意圖營利而基於販賣第三級毒品之犯意，先於民
    國105 年6 月24日晚間6 時許，在桃園市○○區○○路00號
    「凱悅YES KTV 」樓下，向真實姓名、年籍均不詳之男子，
    以新臺幣（下同）20,000元之代價，購得愷他命2 包（毛重
    90.8790 公克，淨重86.0500 公克，驗餘淨重85.9650 公克
    ，純質淨重81.8336 公克）及含有氯甲基卡西酮成份之咖啡
    包30包（毛重199.0800公克，淨重157.3800公克，驗餘淨重
    156.3000公克，純質淨重7.86公克）而持有之，並擬伺機販
    賣。嗣於同日晚間8 時40分許，因形跡可疑，經警於桃園市
    大園區中正東路77號前臨檢，當場在其所有之車牌號碼000-
    3710號普通重型機車之車箱內扣得上開毒品，而悉上情。
二、案經桃園市政府警察局刑事警察大隊報告臺灣桃園地方檢察
    署檢察官偵查起訴。
    理  由
壹、證據能力部分：
一、按被告以外之人於審判外之陳述，雖不符刑事訴訟法第159條之1至第159條之4之規定，而經當事人於審判程序同意作為證據，法院審酌該言詞陳述或書面陳述作成時之情況，認為適當者，亦得為證據。當事人、代理人或辯護人於法院調查證據時，知有刑事訴訟法第159條第1項不得為證據之情形，而未於言詞辯論終結前聲明異議者，視為有前項之同意，刑事訴訟法第159條之5定有明文。本件被告游銘安對於本判決所引用下列各項被告以外之人於審判外之陳述部分，於本院準備程序均表示同意作為證據等語，且於本院調查證據時，檢察官、被告暨其之辯護人均未於言詞辯論終結前聲明異議，茲審酌該等審判外言詞及書面陳述作成時之情況，並無不宜作為證據之情事，依上開規定，即得為證據。
二、其餘資以認定本案犯罪事實之非供述證據，亦查無違反法定程序取得之情形，是依刑事訴訟法第158條之4規定反面解釋，即具有證據能力。
貳、實體部分
一、認定事實所憑之證據及理由：
    訊據被告固坦承有於105 年6 月24日夜間6 時許，在上開「
    凱悅YES KTV 」樓下，向某真實姓名、年籍不詳之男子，以
    20,000元之代價，購得愷他命2 包及含有氯甲基卡西酮成份
    之咖啡包30包而持有之，然矢口否認有何販賣第三級毒品未
    遂之犯行，辯稱：伊沒有要賣的意思，伊係要自己施用云云
    。經查：
(一)上揭被告坦承部分，業據被告於警詢、偵訊及本院審理時均
    供述在卷（見105 年度偵字第13877 號卷第6 至9 頁、39至
    40頁、本院上訴審卷第118 頁反面），復有刑案現場照片、
    桃園市政府警察局搜索扣押筆錄、自願受搜索同意書、桃園
    市政府警察局保安大隊扣押物品目錄表等件附卷可稽（見10
    5 年度偵字第13877 號卷第14至18、23至29頁），另有扣案
    之愷他命2 包及含有氯甲基卡西酮成份之咖啡包30包扣案為
    憑。而上開扣案之愷他命2 包及咖啡包30包，經送檢驗結果
    ，分別檢出含有第三級毒品愷他命成分、氯甲基卡西酮成分
    ，有交通部民用航空局航空醫務中心105 年8 月4 日航藥鑑
    字第0000000Q 號毒品鑑定書、內政部警政署刑事警察局105
     年8 月2 日刑鑑字第1050061668號鑑定書附卷可參（見105
     年度偵字第13877 號卷第55、64至65頁），是此部分之事
    實，首堪認定。
(二)被告雖以前詞置辯。然查，被告於警詢時陳稱：伊沒有施用
    過毒品，也沒有因為施用毒品而受勒戒、戒治過，伊在105
    年6 月24日晚間在凱悅YES KTV 唱完歌時，有一個不知名的
    馬伕跟伊推銷，因為伊想要修車，一時鬼迷心竅，想要拿咖
    啡包及愷他命賣錢，就以20,000元跟馬伕購買咖啡包30包及
    愷他命2 包，咖啡包伊想要賣600 元，愷他命則係想要分裝
    成0.8 公克一包，一包預計賣1,000 元，警察查扣的夾鏈袋
    300 個就是要拿來分裝愷他命用的，伊沒有想要施用上開毒
    品，因為被盤查時緊張，想說既然被查到證據了就好好配合
    警察，伊有悔意願意改過等語（見105年度偵字第13877號卷
    第7至9頁），又於偵訊時稱：伊之前都沒有施用過毒品，也
    沒有觀察勒戒、強制治療過，伊係於105 年6 月24日晚間，
    在凱悅YES KTV 唱歌時，遇到馬伕來兜售，朋友就建議說既
    然伊的車子壞掉，沒有這麼多錢可以修車，不如買一些自己
    賣，伊就用20,000元跟馬伕買了30包咖啡包跟愷他命2包，
    分裝袋則是伊離開KTV 後另外到超商買的，買出來沒多久就
    被警察盤查，被盤查時因為緊張就跟警察坦承犯行，想說這
    樣會比較輕等語（見105 年度偵字第13877 號卷第39至40頁
    ），是以被告上開警詢、偵訊之陳述以觀，其就購買上開毒
    品之動機、時間、地點、代價、欲購買來販賣及坦承犯行之
    緣由等細節均為相同之陳述，苟非上情屬實，被告要無為此
    不利己之陳述之必要，復被告若無販賣上開毒品之意思，又
    如何於警詢中無中生有而杜撰稱預計將咖啡包以600 元販賣
    ，而愷他命則分裝成0.8 公克一包，一包預計賣1,000元等
    語，足徵被告於警詢、偵訊中所述上情，應屬可採。
(三)嗣被告雖改辯稱：伊係要買來吃，不是要買來賣云云。惟查
    ，本件被告遭警方查獲時，身上扣得之毒品愷他命淨重達86
    .05 公克之愷他命，摻有第三級毒品氯甲基卡西酮之咖啡包
    30包亦多達30包，而非僅持有零星數包毒品，此等客觀情狀
    已足使一般正常人均合理懷疑其隨身持有之毒品並非供其個
    人所用，而係欲向他人兜售牟利。再者，被告於警詢、偵訊
    及本院上訴審審理時均一再陳稱從未施用過毒品等語明確，
    而其尿液經鑑驗，呈愷他命、MDMA陰性反應，有桃園市政府
    警察局查獲毒品危害防制條例尿液初步鑑驗報告單在卷可參
    （見105 年度偵字第13877 號卷第21頁），足認被告未曾施
    用第三級毒品愷他命、氯甲基卡西酮至明，又被告平日於物
    流業兼差、月薪為30,000元，此據其供陳在卷（見105 年度
    偵字第13877 號卷第39頁、本院上訴審卷第15號第119 頁）
    ，被告既未曾施用上開毒品，且收入亦非甚高，衡諸常情，
    倘非為販賣牟利，其根本毫無理由一次花費高達其月薪之三
    分之二之20,000元向他人販入本案為數甚多之上開毒品，足
    認被告販入上開毒品乃係為售出牟利，而非為自己施用，是
    被告上開所辯，應屬臨訟畏罪之詞，不足採信。至證人即員
    警韓駪於檢察官偵訊時雖具結證稱：被告是由其詢問的，攔
    查時其也在場，發現本件毒品時，問他是否為他自己的，他
    一開始說是朋友的，之後上警車，才說是他自己的，他說要
    自己施用，想說買多一點比較便宜，但自己又用不完，所以
    打算起意販賣，在解送回保安大隊的路途上，上訴人就有承
    認意圖販賣而持有，後來做警詢筆錄時，他也如實承認等語
    （見偵卷第70頁）。依證人韓駪上開證述，被告初始係為自
    行施用方購入毒品，之後因數量太大才起意販賣，然被告於
    警詢及偵查中已就其購買毒品之動機、來源陳述始末在卷，
    且被告於檢察官訊問時亦答稱：「（問：所以300個分裝袋
    是後來你去超商買的？對啊，我後來才去超商買的）」、「
    （問：你從KTV離開去超商買，後來才被警察攔查？離開KTV
    後到超商買的，剛買出來，被人家盤查。）當時的時候是有
    那個，是有那個意圖想要販售，可是，可是我還沒做任何事
    情的時候，就已經被保安大隊。」，此有原審勘驗筆錄附卷
    可稽（原審卷第79頁），益可證被告有販賣毒品之意圖，復
    參酌被告無施用毒品之需求卻以三分之二之薪資用以購入大
    量毒品，且被告於原審審理時供稱：不知道喜不喜歡（毒品
    ），亦有可能因為不喜歡而要將它丟棄云云，實有違常情，
    亦徵被告購入毒品之初係為販賣而非自行施用。是證人韓駪
    上開關於被告係為自行施用始購入毒品，嗣後起意販賣之證
    述，僅得證明被告曾有關於購買毒品動機之辯解，而無法援
    為有利於被告之認定，附此敘明。
(四)又販賣毒品係政府嚴予查緝之違法行為，且一般民眾亦普遍
    認知販賣毒品之非法交易，政府一向查禁森嚴並重罰不寬貸
    ，衡諸常情，倘非有利可圖，絕無平白甘冒被嚴查重罰高度
    風險之理。而所謂「意圖」，即犯罪之目的，原則上不以發
    生特定結果為必要，即衹須有營利之意圖為已足，不以買賤
    賣貴而從中取利為必要，而毒品可任意分裝或增減其份量，
    販賣毒品之行為亦無一定之公定價格，每次買賣之價格隨供
    需雙方之資力或關係之深淺或需求之數量、貨源之充裕與否
    、販賣者對於資金需求殷切與否、對行情認知，以及政府查
    緝之態度，進而為各種風險評估，機動的調整，有各種不同
    標準，並非一成不變。惟販賣者從各種「價差」或係「量差
    」謀取利潤方式，或有差異，其所圖利益之非法販賣行為目
    的則屬相同。況且毒品之價格不低，取得不易，凡為販賣之
    不法行為者，苟無利可圖，應無甘冒持有毒品遭查獲之極大
    風險，無端將其出售，是其販入之價格必較售出之價格低廉
    ，而有從中賺取買賣差價牟利之意圖及事實，應屬符合論理
    法則且不違背社會通常經驗之合理判斷，況被告亦於警詢時
    自承其係因缺錢，始販入上開毒品，並預計分以600 元、1,
    000 元販售咖啡包、愷他命，而咖啡包1 包約獲利350 元，
    此有本院106 年6 月26日勘驗筆錄在卷可參（見本院上訴審
    卷第63頁反面），是被告有從中賺取差價牟利之營利意圖，
    應屬灼然，其犯行自堪認定。
(五)綜上所述，本案事證明確，被告前揭犯行堪以認定，應依法
    論科。
二、論罪科刑
(一)所謂販賣行為，須有營利之意思，方足構成，刑罰法律所規
    定之販賣罪，類皆為(1)意圖營利而販入，(2)意圖營利而販
    入並賣出，(3)基於販入以外之其他原因而持有，嗣意圖營
    利而賣出等類型。著手乃指實行犯意，尚未達於犯罪既遂之
    程度而言。是從行為階段理論立場，意圖營利而販入，即為
    前述(1)、(2)販賣罪之著手，其中(3)之情形，則以另行起
    意販賣，向外求售或供買方看貨或與之議價時，或為其他實
    行犯意之行為者，為其罪之著手。而販賣行為之完成與否，
    胥賴標的物之是否交付作為既、未遂之標準。又毒品危害防
    制條例對於販賣罪與意圖販賣而持有罪，均設有罰則，行為
    人持有毒品之目的，既在於販賣，不論係出於原始持有之目
    的，抑或初非以營利之目的而持有（例如受贈、吸用），嗣
    變更犯意，意圖販賣繼續持有，均與意圖販賣而持有毒品罪
    之要件該當，且與販賣罪有法條競合之適用，並擇販賣罪處
    罰，該意圖販賣而持有僅不另論罪而已，並非不處罰。此觀
    販賣、運輸、轉讓、施用毒品，其持有之低度行為均為販賣
    等高度行為所吸收，不另論罪，為實務上確信之見解，意圖
    販賣而持有毒品罪，基本行為仍係持有，意圖販賣為加重要
    件，與販賣罪競合時，難認應排除上開法條競合之適用。故
    販賣毒品罪，在意圖營利而販入並賣出之情形，以意圖營利
    而販入，為販賣之著手，並以毒品交付買受人為販賣之既遂
    。倘意圖營利而販入，尚未求售，或仍在洽賣階段，或僅達
    成買賣合意而尚未交付，均屬販賣未遂（最高法院101 年度
    第10次刑事庭會議決議(一)、102 年度台上字第1183號判決
    意旨參照）。
(二)查愷他命、氯甲基卡西酮均屬毒品危害防制條例第2 條第2
    項第3 款所定第三級毒品，被告既係基於營利之意圖而同時
    販入第三級毒品愷他命及含第三級毒品氯甲基卡西酮之咖啡
    包，其已著手實行販賣第三級毒品之犯行，而欲伺機賣出，
    惟尚未賣出，即為警查獲，核其所為，係犯毒品危害防制條
    例第4 條第6 項、第3 項之販賣第三級毒品未遂罪。起訴書
    論以意圖販賣而持有第三級毒品罪、持有純質淨重超過20公
    克之第三級毒品罪，容有未洽，然因基本社會事實要屬同一
    ，且本院於審理時已告知被告變更起訴法條之旨（見本院上
    訴審卷第101 頁反面），俾便其行使訴訟上防禦權，爰依刑
    事訴訟法第300 條規定變更起訴法條。又被告所涉意圖販賣
    而持有第三級毒品罪名與販賣未遂罪為法條競合，且因販入
    後持有第三級毒品純質淨重逾20公克之低度行為，為販賣未
    遂之高度行為所吸收，均不另論罪。被告雖已著手販賣毒品
    之實行行為，惟因警及時查獲，而未能售出上開第三級毒品
    愷他命及含氯甲基卡西酮之咖啡包，其犯罪係屬未遂，爰依
    刑法第25條第2 項規定，按既遂犯之刑減輕之。
(三)復按毒品危害防制條例第17條第2項關於「犯第4條至第8條
    之罪於偵查及審判中均自白者，減輕其刑。」之規定，旨在
    獎勵犯罪人之悛悔，同時使偵查或審判機關易於發現真實，
    以利毒品查緝，俾收防製毒品危害之效；故不論該被告之自
    白，係出於自動或被動、簡單或詳細、一次或多次，並其自
    白後有無翻異，苟其於偵查及審判中均有自白，即應依法減
    輕其刑。又刑法上所稱之自白，係指行為人對其被訴之犯罪
    事實為任意性之供認而言（參照最高法院98年度臺上字第69
    28號判決意旨）。查被告就上開販賣第三級毒品未遂犯行，
    於警詢及偵訊中均坦承不諱（見105年度偵字第13877號卷第
    7至8頁背面、第39頁）；嗣於本院上訴審準備程序時，受命
    法官問：對原審判決事實認定，有何意見？被告隨即回答承
    認（見本院上訴審卷第68頁）。雖就受命法官接續所問：對
    於原審變更起訴法條認定涉犯販賣第三級毒品未遂罪嫌，有
    何意見時，被告固初答不承認，然其經與公設辯護人討論之
    後即表示承認原審判決之罪名，有本院上訴審準備程序筆錄
    可稽（見本院上訴審卷第68頁）。則綜觀其問答過程，被告
    已於偵查中之警詢、檢察官偵訊，及本院上訴審之準備程序
    中自白購入本件毒品係為販賣而遭警查獲致未遂之事實，揆
    諸前揭說明，應依毒品危害防制條例第17條第2項規定，減
    輕其刑。
(四)按刑法第59條規定犯罪之情狀可憫恕者，得酌量減輕其刑，
    其所謂「犯罪之情狀」，與同法第57條規定科刑時應審酌之
    一切情狀，並非有截然不同之領域，於裁判上酌減其刑時，
    應就犯罪一切情狀（包括第57條所列舉之10款事項），予以
    全盤考量，審酌其犯罪有無可憫恕之事由（即有無特殊之原
    因與環境，在客觀上足以引起一般同情，以及宣告法定低度
    刑，是否猶嫌過重等等），以為判斷（參照最高法院95年度
    臺上字第6157號判決）。辯護人固為被告辯護稱：被告係販
    賣行為之最末端，又尚未取得任何利益，其惡性及危害程度
    與大宗轉賣毒品之大中盤毒梟相距甚遠，請求適用刑法第59
    條規定再予減輕其刑等語。惟查，被告於行為時為成年人，
    對其販賣第三級毒品行為之違法性及對社會之危害性應有認
    識，雖尚未販售得利，惟被告所犯販賣第三級毒品罪，其最
    輕本刑為7年以上有期徒刑，被告上開販賣第三級毒品未遂
    犯行，既已先後適用刑法第25條第2項未遂犯減輕其刑規定
    及適用毒品危害防制條例第17條第2項之規定減輕其刑，其
    減刑後之最低度刑依一般社會通念，尚難認有何情輕法重之
    情形，經本院核上開事由，尚難認被告於行為時，有何客觀
    上足以引起一般同情，而情堪憫恕之情狀，辯護人請求依刑
    法第59條之規定減輕其刑，與法未合，附此敘明。
三、原審認被告游銘安罪證明確，予以論罪科刑，固非無見。惟
    查：被告於偵查及審判中均自白犯行，應有毒品危害防制條
    例第17條第2項減輕其刑規定之適用，已如前述，原審未及
    適用，實有未洽。被告上訴意旨否認犯罪，並認原審量刑過
    重云云，雖無理由，惟原判決既有上開可議之處，自應由本
    院將原判決撤銷改判。爰審酌毒品對個人及社會之危害至深
    且廣，被告為謀私利，漠視國家杜絕毒品犯罪之禁令與嚴刑
    ，仍意圖營利而販賣第三級毒品，助長施用毒品行為，並直
    接戕害國民身心健康，間接危害社會、國家健全發展，被告
    當受法之非難，且犯後雖曾自白犯行，然嗣後逕予否認，未
    見悔意，犯後態度難謂良好，惟考量其所欲販賣之第三級毒
    品尚未實際販賣流入市面即經查獲，對社會尚未造成重大不
    可彌補之損害，併衡酌所欲販賣之毒品種類、數量、對價，
    兼衡其自陳高中畢業之智識程度、家庭經濟狀況勉持等一切
    情狀，量處如主文第二項所示之刑，以資懲儆。
四、沒收
(一)按刑法關於沒收之規定，於105 年7 月1 日修正施行；且沒
    收、非拘束人身自由之保安處分適用裁判時之法律，刑法第
    2 條第2 項定有明文，故本件之沒收，即應適用裁判時即修
    正後之規定，而無庸為新舊法之比較適用，合先敘明。次按
    違禁物，不問屬於犯罪行為人與否，沒收之，刑法第38條第
    1 項亦定有明文。又毒品危害防制條例第18條第1 項後段規
    定查獲之第三、四級毒品，無正當理由而擅自持有者，沒入
    銷燬之；此應沒入銷燬之毒品，專指查獲施用或持有（未成
    罪）之第三、四級毒品而言；倘屬同條例相關法條明文規定
    處罰之犯罪行為，即非該條項應依行政程序沒入銷燬之範圍
    ；再同條例對於查獲之製造、運輸、販賣、意圖販賣而持有
    、以非法方法使人施用、引誘他人施用及轉讓、持有一定數
    量以上第三、四級毒品之沒收，並無特別規定，如其行為已
    構成犯罪，則該毒品即屬不受法律保護之違禁物，應回歸刑
    法之適用（最高法院98年度台上字第2889號、99年度台上字
    第2733號判決意旨參照）。
(二)查扣案之第三級毒品愷他命2 包及含有第三級毒品氯甲基卡
    西酮之咖啡包30包係本件被告所欲販賣之第三級毒品，而該
    販賣未遂行為既係毒品危害防制條例明文規定處罰之犯罪行
    為，揆諸前揭說明，前揭物品雖不屬同條例第18條第1 項後
    段應依行政程序沒入銷燬之範圍，惟仍為不受法律保護之違
    禁物，至於包裝上開毒品之外包裝與毒品無法完全析離，須
    整體視同毒品，除鑑驗用罄之部分外，均應依刑法第38條第
    1 項之規定，宣告沒收。
據上論斷，應依刑事訴訟法第369條第1項前段、第364條、第299
 條第1 項前段、第300 條，毒品危害防制條例第4 條第6 項、
第3 項、第17條第2項，刑法第2 條第2 項、第11條前段、第25
條、第38條第1項，判決如主文。
本案經檢察官鄭龍照到庭執行職務
中　　華　　民　　國　　109 　年　　3 　　月　　11　　日
                  刑事第十六庭  審判長法  官  葉騰瑞
                                      法  官  陳芃宇
                                      法  官  莊明彰
以上正本證明與原本無異。
如不服本判決，應於收受送達後20日內向本院提出上訴書狀，其
未敘述上訴之理由者並得於提起上訴後20日內向本院補提理由書
（均須按他造當事人之人數附繕本）「切勿逕送上級法院」。
                                      書記官  蘇佳賢
中　　華　　民　　國　　109 　年　　3 　　月　　11　　日
附錄：本案論罪科刑法條全文      
毒品危害防制條例第4條
製造、運輸、販賣第一級毒品者，處死刑或無期徒刑；處無期徒
刑者，得併科新臺幣2 千萬元以下罰金。
製造、運輸、販賣第二級毒品者，處無期徒刑或7 年以上有期徒
刑，得併科新臺幣1 千萬元以下罰金。
製造、運輸、販賣第三級毒品者，處7 年以上有期徒刑，得併科
新臺幣7 百萬元以下罰金。
製造、運輸、販賣第四級毒品者，處5 年以上12年以下有期徒刑
，得併科新臺幣3 百萬元以下罰金。
製造、運輸、販賣專供製造或施用毒品之器具者，處1 年以上7
年以下有期徒刑，得併科新臺幣1 百萬元以下罰金。
前五項之未遂犯罰之。